【裁判字號】    97,訴,553
【裁判日期】    980414
【裁判案由】    分配表異議之訴
【裁判全文】
臺灣基隆地方法院民事判決               97年度訴字第553號
原      告  乙○○
被      告  丁○○
            甲○○
上列當事人間分配表異議之訴事件，本院於民國98年 3月24日言
詞辯論終結，判決如下：
    主  文
原告之訴駁回。
訴訟費用由原告負擔。
    事實及理由
一、按確認法律關係之訴，非原告有即受確認判決之法律上利益
    者，不得提起之，民事訴訟法第247條第1項前段定有明文；
    又民事訴訟法第 247條所謂即受確認判決之法律上利益，係
    指因法律關係之存否不明確，致原告在私法上之地位有受侵
    害之危險，而此項危險得以對於被告之確認判決除去之者而
    言，故確認法律關係成立或不成立之訴，苟具備前開要件，
    即有受確認判決之法律上利益，縱其所求確認者為他人間之
    法律關係，亦非不得提起（最高法院42年台上字第1031號判
    例參照）。復按債權人或債務人對於分配表所載各債權人之
    債權或分配金額有不同意者，應於分配期日一日前，向執行
    法院提出書狀，聲明異議。前項書狀，應記載異議人所認原
    分配表之不當及應如何變更之聲明；又異議未終結者，為異
    議之債權人或債務人，得向執行法院對為反對陳述之債權人
    或債務人提起分配表異議之訴，強制執行法第39條、第41條
    第 1項前段分別定有明文。經查，原告主張其對被告甲○○
    之債權，因被告甲○○、丁○○間通謀虛偽意思表示成立之
    本票債權，致原告於本院96年度執字第 15760號清償票款強
    制執行事件無從完全受償，因此原告之法律上之地位即其對
    被告甲○○之債權有受侵害之危險，而此項危險得以對於被
    告提起確認判決除去之，故原告即有受本件確認判決之法律
    上利益；且原告已於本院上開強制執行事件分配期日 1日前
    ，向本院民事執行處提出書狀表示對分配表聲明異議，被告
    丁○○、甲○○復為反對之陳述，原告則於本院民事執行處
    通知有反對陳述之日前提起本件分配表異議之訴，並於本院
    民事執行處通知有反對陳述之日10日內為起訴之證明，業經
    本院調閱上開強制執行事件卷宗查明無誤，原告自得以被告
    丁○○所據以強制執行之執行名義（即本票裁定）實體法上
    之權利不存在（即系爭本票債權不存在）為由，提起分配表
    異議之訴，合先敘明。
二、原告主張：
  (一)被告丁○○並無資力可借貸金錢予被告甲○○，然竟以其持
    有被告甲○○簽發如附表所示 3張本票（以下簡稱系爭本票
    ）之不實票據債權，取得本票裁定後，向本院聲請拍賣被告
    甲○○所有坐落臺北縣貢寮鄉○里段○○○段73地號土地（
    以下簡稱執行標的物土地），上開土地賣得價金為新臺幣（
    下同） 2,628,000元，被告丁○○以上開不實債權分配執行
    費31,400元、本息1,918,518元（起訴狀誤寫為「2,525,278
    元」），致原告之假扣押債權之分配金額不足 213,828元，
    為此依強制執行法第41條第1項前段及民法第87條、第244條
    第 1項選擇合併提起本訴，並聲明：(1)確認被告丁○○持有
    被告甲○○簽發之系爭本票，對被告甲○○之本票債權不存
    在；(2)本院96年度執字第15760號清償票款強制執行事件之9
    7年10月7日分配表次序2、3，被告丁○○之分配金額31,400
    元及1,918,518元應予剔除，原告之分配金額應更正為889,9
    33元。
  (二)對被告抗辯之陳述略以：被告丁○○固於96年 8月10日及13
    日以無摺存款方式將50萬元及40萬元存入被告甲○○之帳戶
    ，然被告丁○○並無 2,400,000元的資金可借與被告甲○○
    ，且依常理，一般社會上之借款通常會以轉帳方式處理，非
    但較為省事，在舉證上更勝所謂「無摺存款」，被告丁○○
    竟選擇乖違常理之無摺存款方式交付鉅款予被告甲○○，顯
    然該款項並非被告丁○○所有，故被告丁○○無法提出存摺
    以供核對，而係被告甲○○提供款項予被告丁○○用以製造
    假債權，以規避強制執行；另被告甲○○抗辯返還訴外人廖
    慶豐買賣價金部分，其既已自廖慶豐先收受價金 1,407,600
    元，被告甲○○自可將該款項退還廖慶豐，然被告甲○○卻
    未說明該款項去向，其抗辯自無可採。
三、被告均聲明駁回原告之訴，並抗辯略以：系爭本票為真正，
    被告甲○○確曾向被告丁○○分別借用50萬元、40萬元、15
    0萬元，其中50萬元部分，被告丁○○係於96年8月10日將款
    項以無摺存款方式存入被告甲○○設立於兆豐商業銀行五福
    分行 00000000000號帳戶；其中40萬元部分，被告丁○○係
    於96年8月13日存入被告甲○○設立於彰化商業銀行0000000
    0000000號帳戶；其餘150萬元部分，被告甲○○於96年3月5
    日將執行標的物土地出賣予訴外人廖慶豐，廖慶豐並已付清
    價金 1,407,600元，然於辦理土地所有權移轉登記時，因該
    土地經訴外人林堪聲請假處分而遭地政機關駁回登記之申請
    ，被告甲○○只好解除與廖慶豐間之買賣契約，然無力退還
    廖慶豐先前已給付之價金，乃向被告丁○○借款 150萬元，
    並由被告丁○○於96年8月7日將款項存入廖慶豐設立於彰化
    商業銀行00 0000000000號帳戶，被告2人並約定以系爭本票
    所載之到期日為借款清償日，被告丁○○復取得臺灣高雄地
    方法院96年度票字第18627號民事裁定、97年度促字第19964
    號支付命令等執行名義；又被告丁○○借予被告甲○○之金
    錢來源，均係被告丁○○之前的退休金，原告主張被告 2人
    間通謀虛偽意思表示成立本票債權，應負舉證之責。
四、查被告丁○○以其對被告甲○○之系爭本票債權，以臺灣高
    雄地方法院96年度票字第 18627號民事裁定為執行名義，向
    本院聲請以96年度執字第 15760號清償票款強制執行事件，
    對被告甲○○所有執行標的物土地實施強制執行，經本院實
    施拍賣，於97年7月9日由應買人以總價 2,628,000元拍定，
    原告則以臺灣臺北地方法院97年度裁全字第 743號民事裁定
    ，向本院聲請對被告甲○○所有執行標的物實施假扣押，本
    院民事執行處於97年10月 7日製作分配表，被告丁○○分配
    執行費31,400元、債權本息 1,918,518元，原告分配債權原
    本676,105元，尚不足213,828元等事實，業據本院依職權調
    閱96年度執字第 15760號卷宗查明屬實，且為兩造所不爭執
    ，堪信為真實。
五、原告主張被告丁○○並無資力可借貸金錢予被告甲○○，而
    係被告甲○○提供款項予被告丁○○用以製造假債權，被告
    2 人以通謀虛偽意思表示成立之本票債權逃避原告之強制執
    行，且已詐害原告之債權等情，則為被告所否認，並以前揭
    內容抗辯，因此本件應審究的是被告間就系爭本票債權是否
    為通謀虛偽意思表示？被告間成立系爭本票債權是否屬詐害
    原告之債權？。經查：
  (一)按當事人主張有利於己之事實者，就其主張負舉證責任，民
    事訴訟法第 277條定有明文。而確認法律關係不存在之訴，
    被告主張其法律關係存在時，應由被告負舉證責任，最高法
    院著有42年台上字第 170號判例可資參照。次按第三人主張
    表意人與相對人通謀而為虛偽意思表示者，該第三人應負舉
    證之責，最高法院48年台上字第29號判例意旨參照。原告主
    張系爭本票債權為被告所虛列，被告間無系爭本票債權所涉
    之資金往來，為被告所否認，抗辯被告間確有消費借貸關係
    ，並無通謀虛偽意思表示之情事，並提出96年8月7日、96年
    8 月13日華南商業銀行存摺類存款取款憑條、合作金庫銀行
    96年8月10日取款憑條（見本院卷第327至328頁）、96年8月
    7日華南商業銀行全行通收存款憑條副根、96年8月13日彰化
    銀行存款憑條、96年 8月10日兆豐國際商業銀行新台幣存摺
    類存款存款憑條副本聯（見本院卷第105至107頁）、所有權
    買賣移轉契約書（見本院卷第 146頁）等件影本為證，依上
    開被告丁○○提出之銀行存提款憑條，堪以認定被告丁○○
    分別於96年8月7日、同年月13日自其華南商業銀行帳戶提款
    1,500,000元、300,000元，及於96年8月10 日、同年月13日
    自其合作金庫銀行提款500,000元、100,000 元，再於96年8
    日10日、同年月13日存款500,000元、400,000元至被告甲○○之帳戶，及於96年8月7日存款 1,500,000元至訴外人廖慶
    豐之帳戶，被告甲○○並於上開3日分別簽發面額各500,000
    元、400,000元、1,500,000元之本票 3紙予被告丁○○為債
    權憑證與擔保，亦有本票影本 3紙可憑（見本院卷第14至16
    頁），被告均稱有借貸之合意，被告丁○○又已證明有交付
    借款之事實，被告抗辯被告甲○○曾向被告丁○○借款2,40
    0,000元，堪信為真實，足證被告間有2,400,000元之系爭本
    票債權存在。原告既主張系爭本票債權是屬通謀虛偽意思表
    示而成立，則依舉證責任分配之原則及最高法院上開判例見
    解，原告自應對被告通謀虛偽意思表示之事實負舉證責任。
  (二)原告雖主張被告丁○○並無資力可借貸金錢予被告甲○○，
    被告丁○○交付給被告甲○○之 2,400,000元實際上是被告
    甲○○所有云云。然被告丁○○之華南商業銀行帳戶於97年
    3月21日、97年3月24日各存款800,000元、600,000元，有被
    告丁○○所提存摺明細在卷足憑（見本院卷第 364頁），並
    非原告所稱無資力之人；又被告甲○○之彰化商業銀行苓雅
    分行、兆豐商業銀行五福分行帳戶係分別於96年7月31日、9
    6年8月7日、96年8月1日、96年8月6日、96年8月7日各提款5
    00,000元、500,000元、1,050,000元、500,000元、500,000
    元，合計3,050,000元；96年8月1日、96年8月9日、96年8月
    10日各存款550,000元、600,000元、1,500,000元、400,000
    元、30 0,000元、500,000元，合計3,850,000元（見本院卷
    第358、379頁），核與被告丁○○於於96年 8日10日、同年
    月13日存款500,000元、400,000元至被告甲○○之帳戶，及
    於96年8月7日存款 1,500,000元至訴外人廖慶豐之帳戶之金
    額不符，原告復無法舉證證明被告丁○○之存款係來自被告
    甲○○，自不能因被告甲○○之彰化商業銀行苓雅分行及兆
    豐商業銀行五福分行帳戶自96年7月31日至同年8月7日間有5
    00,000元至 1,050,000元不等大筆現金提領之事實，即認被
    告丁○○交付被告甲○○之 2,400,000元係自被告甲○○上
    開帳戶提款。
  (三)原告又主張被告甲○○在彰化商業銀行苓雅分行及兆豐商業
    銀行五福分行至少有 5筆定期存款，根本無需向被告丁○○
    借錢云云。按消費借貸於借用人與貸與人間有借貸之合意，
    且有金錢之交付，即生效力，至借貸之原因與借貸關係有無
    成立無關，被告甲○○向被告丁○○借款時即使尚有銀行定
    期存款，亦不影響被告間已成立之借貸關係，原告以被告甲○○有銀行定期存款，推論被告間之借貸關係是虛偽不實，
    自不足採。
  (四)原告另主張被告丁○○就交付被告甲○○借款 2,400,000元
    之來源，係之前的退休金「寄放」在其女兒丙○○、戊○○
    帳戶，核與證人丙○○、戊○○證稱係向被告丁○○「借款
    」不符，且證人丙○○、戊○○就借款時間、借款方式、還
    款金額均表示記憶不清，並均將大筆現金放在身上而非存放
    於金融行庫等情，實屬荒謬，應係被告丁○○與證人丙○○
    、戊○○臨訟勾串之假債務云云。然被告丁○○已有交付借
    款予被告甲○○之事實，已如前述，至於被告丁○○交付之
    款項，究係之前的退休金「寄放」或「借款」予其女兒丙○○、戊○○，被告丁○○之陳述固與證人丙○○、戊○○之
    證述有異，但不足以影響被告丁○○確有存款至被告甲○○
    及訴外人廖慶豐帳戶之事實，且即使被告丁○○借予被告甲○○之資金非來自其女兒即證人丙○○、戊○○之還款，仍
    無從認定該款項即係由被告甲○○所提供。
  (五)原告既未能就其主張被告丁○○交付被告甲○○之款項實際
    上係來自被告甲○○，及被告間之借款係屬通謀虛偽意思表
    示等事實舉證明之，即使被告丁○○難以證明其貸予被告甲○○之資金來源、或就資金來源之陳述有矛盾之處，及被告
    甲○○未能解釋不將之前收受自第三人廖慶豐之買賣價金返
    還廖慶豐而有向被告丁○○借款之必要等情，仍難憑原告主
    觀之臆測，遽論被告丁○○之貸與資金係被告甲○○所提供
    ，原告主張被告 2人係通謀虛偽意思表示，並詐害原告之債
    權云云，洵不足採。
六、綜上所述，原告請求確認被告間之系爭本票債權不存在，及
    本院96年度執字第15760號清償票款強制執行事件，於97年1
    0月7日製作之分配表中次序2、3，被告丁○○受分配之金額
    31,400元及 1,918,518元，應予剔除，並將原告應分配金額
    更正為889,933元，均為無理由，應予駁回。
七、結論：本件原告之訴為無理由，依民事訴訟法第78條，判決
    如主文。
中    華    民    國    98    年    4     月    14    日
                  民事庭法  官  陳湘琳
以上正本係照原本作成。
對於本件判決如有不服，應於收受送達後20日內向本院提出上訴
書狀，敘述上訴之理由，上訴於臺灣高等法院，並按他造當事人
之人數附具繕本。
中    華    民    國    98    年    4     月    14    日
                        書記官  張慧儀
附表：
┌──┬──────┬─────┬─────┬────┬──┐
│編號│ 發 票 日   │ 票面金額 │ 到期日   │票據號碼│備考│
│    │            │（新臺幣）│          │        │    │
├──┼──────┼─────┼─────┼────┼──┤
│001 │96年8月7日  │150萬元   │96年9月1日│189532  │    │
├──┼──────┼─────┼─────┼────┼──┤
│002 │96年8月10日 │50萬元    │96年9月4日│189535  │    │
├──┼──────┼─────┼─────┼────┼──┤
│003 │96年8月13日 │40萬元    │96年9月6日│189536  │    │
└──┴──────┴─────┴─────┴────┴──┘


司法院資訊處製作；財團法人民間司法改革基金會備份。
